【裁判字號】    96,訴,1671
【裁判日期】    970403
【裁判案由】    遺產稅
【裁判全文】
臺北高等行政法院判決
                                     96年度訴字第01671號
                              .
原      告  甲○○
            乙○○
            丙○○
共      同
訴訟代理人  林東乾  律師
被      告  財政部臺北市國稅局
代  表  人  凌忠嫄（局長）
訴訟代理人  丁○○
上列當事人間因遺產稅事件，原告不服財政部中華民國96年3月
20日台財訴字第09500381160 號訴願決定，提起行政訴訟。本院
判決如下：
    主  文
原告之訴駁回。
訴訟費用由原告負擔。
    事  實
一、事實概要：
    原告等之母林秀鶯於88年8月12日死亡，原告於89年5月12日
    辦理遺產稅申報，經被告初查核定被繼承人遺產總額為新臺
    幣（下同）65,746,338元，淨額為54,308,434元，應納稅額
    16,758,524元。原告不服，就原核定遺產中投資建基科技有
    限公司（下稱建基公司）、投資中國國際商業銀行股數、漏
    報存款、未償債務扣除額、死亡前應納未納稅捐扣除額等項
    目申請復查，獲准核減遺產總額314,068元，暨追認未償債
    務200,000元，變更核定遺產總額為65,432,270元，遺產淨
    額為53,794,366元，其餘復查駁回。原告猶表不服，就遺產
    中投資建基公司、臺北縣汐止鎮○○段烘內小段376-67 地
    號土地價值、未償債務扣除額、死亡前應納未納稅捐扣除額
    、及行政救濟加計利息部分，提起訴願，經訴願機關為「原
    處分（復查決定）關於應納未納稅捐扣除額部分撤銷，由原
    處分機關另為處分。其餘訴願駁回。」之決定，原告就訴願
    決定不利益部分向本院提起行政訴訟，嗣於訴訟審理中縮減
    聲明，將本件不服之範圍限於投資建基公司股票及被繼承人
    向花旗銀行借款1270萬元之部分。
二、兩造聲明：
    (一)原告聲明：
      1.訴願決定、復查決定及原處分關於投資建基公司股票及
        被繼承人向花旗銀行借款1270萬元部分均撤銷。
      2.訴訟費用由被告負擔。
    (二)被告聲明：
      1.駁回原告之訴。
      2.訴訟費用由原告負擔。
三、兩造陳述：
    (一)原告主張：
      1.投資建基公司部分：
        原列報投資建基公司296,400元，原告業已提出籌備處
        存摺影本及被繼承人林秀鶯出具之讓渡書為憑，足見原
        告主張該筆投資款係被繼承人林秀鶯向原告甲○○所借
        ，且其股份已轉讓於甲○○，確係信而有徵。若認該等
        股份仍應認係林秀鶯之遺產，則亦應認其股款係向原告
        甲○○所借，而自遺產總額中扣除。
      2.被繼承人向花旗銀行借款12,700,000元部分：
        被繼承人林秀鶯確曾於88年8月9日向花旗銀行借款
        12,700,000元，雖林秀鶯於借款時，係因病於耕莘醫院
        住院，惟並未喪失意思能力，經花旗銀行派員至醫院確
        認其借款之意思及對保後，始核准該項借貸，被告忽視
        該項借款係經花旗銀行確認借款人之意思後始放款之事
        實，且未考量該項借款已係民法上合法成立之消費借貸
        ，原告等繼承人依法亦應對債權人花旗銀行負連帶清償
        責任，率而否准認列此項事實及法律均存在之被繼承人
        林秀鶯之未償債務，豈為事理之乎；又此一被繼承人所
        借貸之金錢，本即用以清償其他債務，並無剩餘，自無
        將之列入遺產總額之理，惟該筆借款，因尚未清償，自
        仍屬林秀鶯之未償債務，是被告抗辯該筆款項因自始未
        列入遺產總額，故亦不列入未償債務云云，顯非可採云
        云。
      3.提出本件復查及訴願決定書、原告甲○○對林秀鶯投資
        建基公司股款之說明暨建基公司籌備處存摺、林秀鶯等
        書立之股權讓渡書、林秀鶯捺指印之借據11紙及花旗銀
        行房屋貸款餘額證明書等件影本為證。
    (二)被告主張：
      1.投資建基公司部分：
        原告申報投資建基公司之股數190,000股，經被告按該
        公司87及88年底之資產負債表所載股東權益每股淨值
        1.51元及1.59元，依生存期間比例計算死亡日之每股淨
        值1.56元【1.51＋（1.59-1.51）×8/12】，核定持有
        該公司股票遺產價額為296,400元。原告不服，主張系
        爭股票係由原告甲○○出資購買，被繼承人林秀鶯於88
        年4月2日同意無償讓渡給原告，該筆投資已不復存在云
        云，資為爭議。惟查原告僅提供讓渡書一紙，無法提供
        投資當時之資金流程，被告原核定並無違誤。
      2.被繼承人向花旗銀行借款12,700,000元部分：
        原告另申報被繼承人向花旗銀行借款12,700,000元，被
        告原核定以其借款訂約日期為88年8月9日、撥款日為同
        年月12日，係於被繼承人重病期間(依耕莘醫院病歷摘
        錄表，被繼承人林秀鶯於88年8月8日起呈昏迷狀態，直
        到同年8月12日往生，未再有意識清醒出現)，否准認列
        。原告不服，主張該筆借款係用於清償被繼承人向二位
        繼承人之借款，應准予追認扣除額，自被繼承人遺產總
        額中扣除云云，資為爭議。經查，銀行貸款簽約日期及
        撥款日期均於被繼承人意識不清之時，又原告主張借款
        係用於清償被繼承人向2位繼承人之借款，但均未能提
        示資金流程尚難認定有借貸關係，且原告亦未能提示還
        款資金流程，再者，在死亡時點被繼承人之財產應包括
        以系爭借款所撥交或待撥交之現金，亦應列入遺產總額
        課稅，復依實質課稅原則，系爭未償債務雖以被繼承人
        名義向銀行借款，然被繼承人已不可能運用該筆借款已
        如前述，雖經原告主張系爭借款已清償其他債務，卻未
        能提示資金流程等相關事證供核，空言主張核不足採，
        被告原核定時既未以系爭借款所撥交或待撥交之現金列
        入遺產總額課稅，且系爭借款所得款項既非為被繼承人
        所支用，原告對於系爭資金流向僅以償還其他債務一言
        蔽之，未能提供相關事證供核，則系爭借款自非被繼承
        人生前確實存在之未償債務事證明確，是原告主張核無
        足採等語。
    理  由
一、原告起訴時，被告之代表人為許虞哲，嗣變更為凌忠嫄，並
    由凌忠嫄聲明承受訴訟，有其提出之聲明承受訴訟狀附卷可
    稽，核無不合，應予准許，合先敘明。
二、按「凡經常居住中華民國境內之中華民國國民死亡時遺有財
    產者，應就其在中華民國境內境外全部遺產，依本法規定，
    課徵遺產稅。」；「左列各款，應自遺產總額中扣除，免徵
    遺產稅: 九、被繼承人死亡前，未償之債務，具有確實之證
    明者。」，行為時遺產及贈與稅法第1 條第1 項、第17條第
    1 項第9 款各定有明文。
三、前揭事實概要所載各情，為兩造所不爭，且有上開各該函文
    、原處分、復查決定書及訴願決定書等件影本附原處分卷及
    訴願機關卷可稽。茲依前述兩造主張之意旨，就本件爭點敘
    明判決之理由。
四、原告主張被繼承人投資建基公司股票部分已不復存在云云，
    核不足採：
    經查，被繼承人林秀鶯於88年8 月12日死亡，原告於89年5
    月12日辦理遺產稅申報，所列報投資建基公司之股數
    190,000 股，經被告按該公司87及88年底之資產負債表所載
    股東權益每股淨值1.51元及1.59元，依生存期間比例計算死
    亡日之每股淨值1.56元【1.51＋（1.59-1.51 ）×8/12】，
    核定持有該公司股票遺產價額為296,400 元，並無違誤。原
    告雖主張系爭投資係由原告甲○○墊借190,000 元予被繼承
    人林秀鶯認股，被繼承人於88年4 月2日 同意無償讓渡給甲
    ○○，已不復存在云云，並提出建基公司籌備處存摺、讓渡
    書等件影本為證。惟查，經核對原告提出建基公司存摺，僅
    顯示該公司設立後之資金運用情形，並未能證明該公司設立
    之資金來源；且原告提出之讓渡書一紙，亦未提供被繼承人
    投資當時之資金流程以供佐證。由上觀之，原告既未提供甲
    ○○墊借款項予被繼承人投資建基公司股票之相關事證，原
    告上開主張，核不足採。
五、原告主張被繼承人向花旗銀行借款12,700,000元，應列為被
    繼承人生前未償債務云云，亦不足採：
    原告主張被繼承人向花旗銀行借款12,700,000元，該筆借款
    係用於清償被繼承人向2 位繼承人之借款，應准予追認扣除
    額，自被繼承人遺產總額中扣除云云。經查，原告所申報被
    繼承人向花旗銀行借款12,700,000元部分，經被告核定以其
    借款訂約日期為88年8 月9 日、撥款日為同年月12日，係於
    被繼承人重病意識不清期間所為( 被繼承人林秀鶯於88年8
    月8 日起呈昏迷狀態，直到同年8 月12日死亡，未再有意識
    清醒出現等情，有臺北縣政府衛生局函及耕莘醫院病歷摘錄
    表影本附原處分卷第54、55頁可稽) ，否准認列，並無違誤
    。且原告主張借款係用於清償被繼承人向2 位繼承人之借款
    云云，並未提出其資金流程供核，亦不足採。再者，倘系爭
    銀行借款屬於被繼承人死亡時之財產，則應列入被繼承人遺
    產總額課稅者，包括以系爭銀行借款所撥交或待撥交之現金
    ；惟被告以被繼承人死亡前之上開情形為據，未將系爭銀行
    借款列入遺產總額課稅，同時亦未核認其為被繼承人之生前
    未償債務，即無不合。是以原告主張以被繼承人名義辦理之
    系爭銀行借款，應列為被繼承人生前未償債務云云，並非可
    採。
六、從而，本件被告核定被繼承人持有建基公司股票遺產價額為
    296,400 元，且否准認列原告主張被繼承人向花旗銀行借款
    12,700,000元為被繼承人之生前未償債務，於法均無違誤。
    復查及訴願決定遞予維持，亦無不合。原告徒執前詞，訴請
    撤銷，為無理由，應予駁回。
據上論結，本件原告之訴為無理由，依行政訴訟法第98條第1項
前段第104條，民事訴訟法第85條第1項前段，判決如主文。
中    華    民    國     97   年    4     月    3     日
              台北高等行政法院第五庭
                      審 判 長法  官   張瓊文
                              法  官   胡方新
                              法  官   蕭忠仁
上為正本係照原本作成。
如不服本判決，應於送達後20日內，向本院提出上訴狀並表明上
訴理由，如於本判決宣示後送達前提起上訴者，應於判決送達後
20日內補提上訴理由書（須按他造人數附繕本）。
中    華    民    國     97   年    4     月    3     日
                              書記官   蕭純純


司法院資訊處製作；財團法人民間司法改革基金會備份。
